【裁判字號】    91,自,145
【裁判日期】    920417
【裁判案由】    詐欺等
【裁判全文】
臺灣臺北地方法院刑事判決                          九十一年度自字第一四五號
    自  訴  人  林紅杏
    代  理  人  李淑寶律師
    被      告  陳傳生
    選任辯護人  陳國雄律師
右列被告因詐欺等案件，經自訴人提起自訴，本院判決如左：
    主  文
陳傳生無罪。
    理  由
一、自訴意旨略以：被告陳傳生係寶冠建設股份有限公司（寶冠公司）之負責人，寶
    冠公司於八十九年六月十二日出售其所建造座落臺北縣八里鄉○○里○段蛇子形
    小段二八一之三地號建築基地內「巴梨假期」Ａ棟十樓房地，即門牌號碼：臺北
    縣八里鄉龍形八一號十樓（嗣於九十年七月十六日門牌整編為同鄉○○路○段二
    二一號十樓）予自訴人林紅杏，並簽訂土地、房屋買賣契約書，總價款新臺幣（
    下同）五百五十萬元，其中貸款約定部分：（一）本約第四條房地買賣總價款中
    之部分價款計三百九十八萬元，由自訴人以金融機構之貸款給付，並由自訴人委
    託被告全權代為申辦金融機構貸款，同時應簽立代辦抵押貸款委託書予被告。自
    訴人除依約按期繳交價款外，嗣因自訴人須辦理銀行貸款，乃分別於八十九年十
    二年十六日、九十年一月十二日、九十年五月十五日繳清前揭契約內銀行預定貸
    款金額即三百九十八萬元，再由被告代為辦理本件所有權移轉登記手續。自訴人
    於九十年五月十五日依約繳清系爭不動產之交屋款、完成交屋手續後，即著手裝
    潢，並於九十年七月二十七日遷入，嗣經鄰居告知系爭土地上有鉅額抵押，尚未
    塗銷，自訴人實難置信，乃申請系爭土地及建物登記謄本，發現自訴人持分之土
    地確有臺北縣淡水地政事務所八十八年收件淡地登字第三二一七三０號之抵押權
    設定，權利人為臺灣土地銀行，擔保權利價值為最高限額一億九千九百四十四萬
    元。自訴人旋催促被告塗銷自訴人應得土地持分之抵押權登記，被告均藉詞推諉
    ，且於九十年三月十三日將寶冠公司負責人變更為人頭「李順興」，又自訴人已
    依約繳付三個月之管理費及管理基金予被告，共計一萬五千九百四十元。因認被
    告涉犯刑法第三百三十九條第一項之詐欺取財、第三百三十五條第一項侵占等罪
    嫌云云。
二、按犯罪事實應依證據認定之，無證據不得推定其犯罪事實。如不能證明被告犯罪
    者，應諭知無罪之判決，刑事訴訟法第一百五十四條、第三百零一條第一項分別
    定有明文。又告訴人之告訴，係以使被告受刑事訴追為目的，是其陳述是否與事
    實相符，仍應調查其他證據以資審認，亦有最高法院五十二年臺上字第一三００
    號判例要旨可為參照。本件自訴案件亦應得引用前開判例要旨。次按刑事訴訟法
    上所謂認定犯罪事實之證據，係指足以認定被告確有犯罪行為之積極證據而言，
    該項證據自須適合於被告犯罪事實之認定，始得採為斷罪資料；如未能發現相當
    證據，或證據不足以證明，自不能以推測或擬制之方法，以為裁判之基礎，最高
    法院二十九年上字第三一０五號、四十年臺上字第八六號分別著有判例可佐。至
    於刑法第三百三十九條第一項詐欺罪之成立，須以意圖為自己或第三人不法所有
    ，以詐術使人將本人或第三人之物交付為要件，所謂以詐術使人交付，必須被詐
    欺人因其詐術而陷於錯誤，若其所用方法，不能認為詐術，亦不致使人陷於錯誤
    ，即不構成該罪，同院四十六年臺上字第二六０號判例，亦採斯旨。
三、自訴意旨認被告涉犯前開罪嫌，無非以：被告隱匿前開情形，使自訴人陷於錯誤
    而交付所有價款，且自訴人既已改為不需銀行貸繳清所有價款，而被告受自訴人
    委託辦理本件所有權移轉登記，即應將自訴人已繳清之銀行貸款三百九十八萬元
    ，轉土地銀行，並向土地銀行取得自訴人持分部分之清償證明，塗銷部分抵押權
    ，將產權清楚之不動產移轉自訴人，又將自訴人繳交用於清償預定銀行貸款三百
    九十八萬元款項，及自訴人所依約繳付三個月之管理費、管理基金一萬五千九百
    四十元，因認被告涉犯刑法詐欺、侵占罪嫌等語，並提出房地買賣契約書影本、
    統一發票編號影、土地及建物登記簿謄本影、存證信函、寶冠公司基本資料查詢
    影本、交屋繳款明細表，為其論據。訊據被告堅詞否認有何自訴意旨所指之侵占
    、詐欺犯行等語，選任辯護人辯護意旨則略辯稱，本件建築基地因係一筆地號，
    前因建築融資，故抵押權於未全部清償，仍及於全部之土地，嗣因遭逢不景氣致
    被告房屋銷售不佳而一時未能清償本件建築融資，本件誠屬民事糾紛等語，以為
    辯護。
四、經查：（一）自訴意旨所指被告隱匿前開土地已經設定抵押權犯罪事實，使自訴
    人陷於錯誤而交付所有價款等語，惟前開土地之抵押權設定登記，可以公開查閱
    ，被告既未有何施用詐術之積極作為，例如提供虛偽之登記內容，或趁訂約之隙
    搶先設定抵押等行為，容難僅以被告未告知或隱瞞為由，科以何等告知義務，而
    遽認被告有利用他人錯誤、隱瞞事實，或對自訴人施以詐術使其陷於錯誤之行為
    ，自與詐欺罪之構成要件不相符合；（二）另按背信罪之成立要件須「為他人處
    理事務，意圖為自己或第三人不法之利益，或損害本人之利益，而為違背其任務
    之行為，致生損害於本人之財產或其他利益」，刑法第三百四十二條定有明文，
    又按侵占罪之成立要件須「意圖為自己或第三人不法之所有，而侵占自己持有他
    人之物」，刑法第三百三十五條第一項併有規定，亦即侵占罪之主觀要件，須持
    有人變易其原來之持有而為不法所有之意思始足該當，核自訴意旨另稱其所購置
    房屋既已改為不需銀行貸繳清所有價款，而被告受自訴人委託辦理本件所有權移
    轉登記，即應將自訴人已繳清之銀行貸款三百九十八萬元，轉土地銀行，並向土
    地銀行取得自訴人持分部分之清償證明，塗銷部分抵押權，將產權清楚之不動產
    移轉自訴人，又將自訴人繳交用於清償預定銀行貸款三百九十八萬元款項，加以
    侵占入己，不僅與其所陳述前揭因陷於錯誤而交付價款等語，互相矛盾，且自訴
    意旨引用系爭不動產買賣契約書內容所載，尚非如自訴狀所載稱被告係受自訴人
    之託或為自訴人處理何等事務，設若被告違反其塗銷抵押權之義務，亦無非前揭
    不動產買賣契約之附隨義務，而其收受不動產價金之行為，更非為他人持有、保
    管財物之行為，亦非有何變易其原來之持有而為不法所有之意思，自與侵占罪之
    要件並不相符，而自訴意旨所稱自訴人所依約繳付三個月之管理費、管理基金一
    萬五千九百四十元部分，亦經自訴人提出證明已經繳交無訛；（三）綜前所述，
    自訴人所提之證據不能證明被告於簽訂買賣契約之始，即存有不法所有之意圖，
    亦非有何侵占其所持有他人之物或違背任務犯行，縱使被告迄未塗銷系爭土地持
    分之抵押，亦核屬民事糾葛，宜循民事途徑解決。本院復查無其他積極之證據，
    足認被告確有侵占、詐欺等情事，本件不能證明被告有自訴人所訴之犯行，依法
    應諭知無罪之判決，以免冤抑。
據上論斷，應依刑事訴訟法第三百四十三條、第三百零一條第一項，判決如主文。
中      華      民      國    九十二    年      四      月     十七     日
                                        臺灣臺北地方法院刑事第六庭
                                            法  官  黃程暉
右正本證明與原本無異。
如不服本判決，應於判決送達後十日內，向本院提出上訴狀。
                                            書記官  張華瓊
中      華      民國    九十二    年      四      月     十八     日


司法院資訊處製作；財團法人民間司法改革基金會備份。
